【裁判字號】    98,易,1310
【裁判日期】    990202
【裁判案由】    偽造文書
【裁判全文】
臺灣高雄地方法院刑事判決              98年度易字第1310號
公  訴  人  臺灣高雄地方法院檢察署檢察官
被      告  甲○○
選任辯護人  陳靜娟律師
            張賜龍律師
上列被告因偽造文書案件，經檢察官提起公訴（98年度偵續字第
252號），本院判決如下：
    主  文
甲○○犯行使業務上登載不實文書罪，處有期徒刑陸月，減為有
期徒刑參月，如易科罰金，以銀元參佰元即新臺幣玖佰元折算壹
日。緩刑貳年。
    事  實
一、甲○○原係址設高雄市○○○路206 號7 樓之8 「聯邦商業
    銀行股份有限公司」高雄分行（下稱聯邦銀行）之行員，負
    責該銀行國民現金卡之招攬業務，就所招攬國民現金卡申辦
    客戶之對保及其他附隨事項，係屬從事業務之人。詎甲○○
    明知聯邦銀行為確保申辦國民現金卡之客戶有能力償還消費
    之款項，要求招攬之行員對於無法提出薪資證明之客戶，須
    前往其工作地點進行實地調查，並核對客戶之身分證件；復
    明知其於民國93年5 、6 月間承辦客戶丁○○（係丁○○之
    母乙○○冒用丁○○之名義申辦，乙○○所涉連續行使偽造
    私文書罪嫌，業經臺灣高雄地方法院以98年度審簡字第273
    號判決判處有期徒刑4 月確定）申請國民現金卡案件時，並
    未依上述聯邦銀行規定前往丁○○之工作地點進行實地調查
    ，竟基於行使業務上登載不實文書之犯意，在其業務所掌之
    「國民現金案件實地調查報告表（下稱實地調查報告表）」
    中，虛偽登載其於93年5 月31日曾赴丁○○所經營位在高雄
    縣鳳山巿立信街105 巷20號之「健康早餐吧」訪查，及該早
    餐店設有招牌、員工為5 人以下、工作時間自上午5 時至11
    時等不實事項後，交予不知情之聯邦銀行而行使之，致聯邦
    銀行誤信為真，於審核後即核發現金卡予丁○○（係由乙○○所收受）使用，足以生損害於丁○○及聯邦銀行對於現金
    卡核發、管理之正確性。嗣因前揭現金卡貸款債務均未按期
    繳納，經聯邦銀行向丁○○追償時，始悉上情。
二、案經丁○○訴由臺灣高雄地方法院檢察署檢察官偵查起訴。
    理  由
一、訊據被告甲○○固坦承有填寫上揭「國民現金案件實地調查
    報告表」之事實，惟矢口否認有何行使業務上登載不實文書
    之犯行，辯稱：伊確實有於93年5 月31日前往高雄縣鳳山巿
    立信街105 巷20號進行訪查，伊所製作之實地調查報告表是
    根據伊所看到之情況大致填寫，並未登載不實云云。被告之
    辯護人則為被告辯以：告訴人並未與乙○○同住，故對於上
    址是否有開設「健康早餐吧」乙事，恐不知情；又被告訪查
    上址之時間為93年5 月31日，距今已相隔多年，自不得以鳳
    山分局員警於98年7 月28日查訪鄰居後製作之職務報告遽為
    被告不利之認定云云。經查：
  (一)被告係聯邦銀行之行員，負責該銀行國民現金卡之招攬業務
    ；其於93年5 、6 月間，承辦以告訴人名義申請之國民現金
    卡案件，並於「國民現金卡實地調查報告表」上填載其於93
    年5 月31日，曾赴告訴人所經營位在高雄縣鳳山巿立信街10
    5 巷20號「健康早餐吧」訪查，及該早餐店設有招牌、員工
    為5 人以下、工作時間自上午5 時至11時等事項，再交由聯
    邦銀行申辦現金卡等情，為被告所自承（見院一卷第20頁）
    ，核與證人即聯邦銀行國民現金卡主任陳正明於偵查時之證
    述相符（見偵一卷第8 至10頁；偵二卷第18至20、65頁）；
    復有上開實地調查報告表、國民現金卡申請書影本各1 份在
    卷可稽（見偵一卷第4 、5 頁；偵二卷第7 頁），是上開事
    實堪以認定。
  (二)又上開國民現金卡雖係以告訴人名義申辦，但實係告訴人之
    母親乙○○未經告訴人之授權，冒用告訴人名義而向聯邦銀
    行申辦上開現金卡之事實，業據證人即告訴人丁○○及證人
    乙○○於本院審理時具結證述明確（見院二卷第29至31頁背
    面、41至43頁）；並有國民現金卡申請書、國民現金批覆書
    、催收紀錄表各1 份存卷可考（見偵一卷第4 、5 、41頁；
    影一卷第46頁）。且本院觀諸檢察官於偵查中命告訴人及乙○○當庭各書寫「丁○○」之字樣20次（見偵二卷第21、22
    頁），並以肉眼比對上開現金卡申請書上「丁○○」之簽名
    ，認上開申請書上「丁○○」簽名筆跡之運筆、勾勒、神韻
    、字型、文字型態及佈局等文字特徵，核與乙○○當庭書寫
    「丁○○」之筆跡相同，卻與告訴人之字跡不符，足見應係
    由乙○○在上開申請書上簽署告訴人之姓名，持以向聯邦銀
    行申請上開現金卡，而非告訴人本人所申辦。此外，乙○○
    因假冒上訴人名義，申辦聯邦、國泰世華、陽信、星展、台
    新等銀行之現金卡或信用卡而涉犯連續行使偽造私文書罪嫌
    ，業經本院以98年度審簡字第273 號判決判處有期徒刑4 月
    之情，亦有該判決書可佐，益徵上開國民現金卡確係由乙○○假冒告訴人名義而向聯邦銀行申辦，應屬無疑。
  (三)被告雖以上開情詞置辯。惟查，證人乙○○於本院審理時具
    結證稱：聯邦銀行國民現金卡申請書上之資料，包括申請人
    之簽章、職業資料為「健康早餐吧」、聯絡人呂生春等都是
    伊寫的，伊將申請書交給代辦公司，請代辦公司幫伊向聯邦
    銀行申請；高雄縣鳳山巿立信街105 巷20號的房地是伊哥哥
    所有，93年5 月間伊有實際住在該址，當時該址都沒有經營
    生意，沒有開「健康早餐吧」；伊在申請書上面填寫「健康
    早餐吧」，是因為代辦公司有跟伊說銀行都會用電話聯絡，
    銀行人員去看的話，就拿1 、2 張桌子放在那邊擺個意思意
    思，但是伊都沒有這樣做，就通過了；被告沒有到上址查訪
    過，如果有的話，就會知道不是伊女兒申請的，也不會核准
    ，如果銀行知道伊沒有在做生意，就不會讓伊通過（指核卡
    ）；伊申辦這張現金卡時，都沒有見過被告，銀行只有打電
    話而已，是1 位小姐打過來的，伊就假裝是伊女兒（指告訴
    人）之聲音等語（見院二卷第41至43頁），核與證人丁○○
    於偵查及本院審理時具結證稱：伊從未在「健康早餐吧」或
    任何早餐店工作過；93年5 月31日時，伊人在高雄內門實踐
    大學上課，因伊有調出在學校之出勤紀錄，那個老師每次上
    課都有點名，所以可以肯定那天伊都在學校；高雄縣鳳山巿
    立信街105 巷20號是伊舅舅名下的房子，給伊媽媽（指乙○○）住，是一般住家，伊大概於92至94年間有去上址，該地
    點完全沒有經營任何行業；伊本人從未向聯邦銀行申辦任何
    現金卡或信用卡，亦未授權任何人申辦等語（見偵二卷第17
    頁；院二卷第29至31頁）相符。而本院衡以證人乙○○已自
    承有冒用告訴人名義申辦上開國民現金卡之犯行，故其並無
    為脫免現金卡債務而構陷被告之必要；況其上開證述業經具
    結，足以擔保證言之真實性；且與證人丁○○之證述互核相
    符，是證人乙○○之上開證述應堪採信。此外，復有實踐大
    學92學年度第2 學期行事曆、選課表、教學計畫、曠缺歷年
    紀錄各1 份、高雄縣政府警察局鳳山分局98年8 月3 日高縣
    鳳警偵(六)字第0980 014241 號函及附件之現場照片3 張、員
    警職務報告等件附卷可證（見偵二卷第8 至11、31之1 至31
    之4 頁）。綜上，足見上開實地調查報告表上所載之訪查地
    點高雄縣鳳山巿立信街105 巷20號，確未曾開設過「健康早
    餐吧」，告訴人更未在「健康早餐吧」工作，甚為灼然。準
    此，被告上開所辯：伊有於93年5 月31日前往上址進行訪查
    ，伊所製作之實地調查報告表是根據伊所看到之情況大致填
    寫云云，顯與事實不符，自不足採信。
  (四)被告雖另辯稱：當時可能係因乙○○所委託代辦公司之人員
    在上址擺設早餐店之旗幟，偽裝成有在經營「健康早餐吧」
    之外觀，而伊將代辦公司之人員誤認作告訴人，並與之核對
    身分，故伊並無業務登載不實之故意云云。然查，被告於本
    院98年度雄簡字第230 號民事案件審理時，以證人身分具結
    證稱：上開實地調查報告表上所記載「健康早餐吧」有招牌
    ，應該是指早餐店的材質是帆布棚架，貼有早餐店的字樣等
    語（見影一卷第73頁），是被告對於「健康早餐吧」之招牌
    究為旗幟或帆布棚架，前後供述不一，則其上開所供是否為
    真，誠屬可疑。又證人乙○○於本院審理時已具結證稱：申
    請上開現金卡時，伊有住在高雄縣鳳山巿立信街105 巷20號
    ，代辦公司的人沒有去過伊家，都是伊去代辦公司；伊沒有
    見過被告等語（見院二卷第42頁背面、43頁）；且被告於本
    院審理時既供稱：當天伊至現場時，現金卡申請書已經填好
    ，伊沒有看到本人親簽，但有拿到身分證正本，伊有核對身
    分證和申請人等語（見院二卷第31頁背面、47頁背面），則
    倘被告真有於上開時間至上址進行實地訪查，並當場核對告
    訴人之身分證，則被告豈有將代辦公司人員誤認作告訴人之
    理？再衡諸經驗法則，一般人經營早餐店除需設立招牌外，
    尚須擺設桌椅、冷凍櫃、烤箱、料理台等相關設備，豈有如
    被告所稱現金卡申請人只需擺設早餐店之旗幟，即足以使現
    場徵信人員誤認之理？足徵被告上開所辯，顯與常情相違，
    洵不足採。況被告於偵查中雖提出高雄縣鳳山巿立信街105
    巷20號之現場照片2 張，欲證明上址於98年7 月間仍留有告
    訴人93年5 月申辦上開現金卡時經營早餐店所使用之冷凍櫃
    、攤位等設備之事實（見偵二卷第34、58、59、64頁），惟
    查，上開照片業據證人乙○○於本院審理時當庭否認為上址
    或與之相通之高雄縣鳳山市○○○路113 號門口之照片（見
    院二卷第42頁及背面），益徵被告於93年5 月31日並未至上
    址實地訪查，方會提供錯誤之現場相片。從而，被告明知其
    並未於上開時間至上址訪查，卻於實地調查報告表上虛偽登
    載：其於93年5 月31日曾赴告訴人所經營位在高雄縣鳳山巿
    立信街105 巷20號之「健康早餐吧」訪查，及該早餐店設有
    招牌、員工為5 人以下、工作時間自上午5 時至11時等不實
    事項，則被告具有偽造文書之故意，應屬無疑。
二、綜上所述，被告及其辯護人上開所辯，均與事實不合，自不
    足採信。是本件事證明確，被告上揭行使業務上登載不實文
    書之犯行洵堪認定，應予依法論科。
三、本案相關法律之比較適用：
    按行為後法律有變更者，適用行為時之法律。但行為後之法
    律有利於行為人者，適用最有利於行為人之法律，刑法第2
    條第1 項定有明文。又比較時應就罪刑有關之共犯、未遂犯
    、想像競合犯、牽連犯、連續犯、結合犯，以及累犯加重、
    自首減輕暨其他法定加減（如身分加減）與加減例等一切規
    定，綜其全部罪刑之結果而為比較，此有最高法院95年第8
    次刑事庭會議決議可資參照。查被告行為後，刑法業於94年
    2 月2 日修正公布，並自95年7 月1 日起生效施行，茲就比
    較情形分述如下：
  (一)95年7 月1 日修正施行之刑法第216 條、第215 條之行使業
    務登載不實文書罪，法定刑之種類雖未變動，惟罰金刑部分
    ，修正前刑法第33條第5 款規定，罰金最低額為銀元1 元，
    經依現行法規所定貨幣單位折算新臺幣條例規定折算為新臺
    幣3 元，而修正後刑法第33條第5 款就罰金刑規定為「新臺
    幣1,000 元以上，以百元計算之。」，修正後刑法第33條第
    5 款所定罰金刑最低數額，較之修正前提高，自以修正前刑
    法第33條第5 款規定較有利於被告。
  (二)易科罰金之折算標準，經適用修正前刑法第41條、廢止前罰
    金罰鍰提高標準條例第2 條及現行法規所定貨幣單位折算新
    臺幣條例第2 條之結果，最高得以銀元300 元即新臺幣900
    元折算1 日，而依修正後刑法第41條之規定，則係以新臺幣
    1, 000元、2,000 元或3,000 元折算一日，比較結果，自以
    舊法較有利於被告。（此易科罰金折算標準，係於量刑後始
    應決定之事項，無與量刑前所應適用之法律一併綜合比較，
    併此敘明。）
  (三)綜上，依整體比較之結果，以適用行為時之舊法於被告較為
    有利，爰依刑法第2 條第1 項前段之規定，適用行為時即修
    正前之刑法規定予以論處。
四、查被告係聯邦銀行之行員，負責該銀行國民現金卡之招攬業
    務，聯邦銀行為確保申辦國民現金卡之客戶有能力償還消費
    之款項，遂要求招攬之行員對於無法提出薪資證明之客戶，
    須前往其工作地點進行實地調查，並核對客戶之身分證件等
    情，已如上述；而被告於承辦以告訴人名義申請之國民現金
    卡案件後，填載上開實地調查報告表，並蓋用其姓名章，堪
    認上開實地調查報告表乃被告向聯邦銀行說明現金卡申請人
    之清償能力，而業務上製作之文書，應屬無疑。是被告出具
    不實之實地調查報告表予聯邦銀行，核其所為，係犯修正前
    刑法第216 條、第215 條之行使業務上登載不實文書罪。被
    告作成業務上登載不實之文書後，將之交予聯邦銀行而行使
    之，其登載不實之低度行為，應為其後行使之高度行為所吸
    收，不另論罪。爰審酌被告明知其並未於上開時間至上址進
    行實地調查，竟為賺取承辦現金卡業務之佣金，而虛偽填載
    上開實地調查報告表，致聯邦銀行無法確認申請人之身分及
    正確評估申請人之清償能力，進而錯誤核發現金卡予乙○○
    ，所為實有不該；然衡以乙○○係本件冒名申辦國民現金卡
    之始作俑者，而告訴人丁○○對於乙○○冒用其名義，虛偽
    填載申請人資料後，向萬泰、日盛、慶豐、新竹商銀等銀行
    申辦現金卡或信用卡乙事亦坦承知情（見院二卷第31頁），
    足見告訴人縱容乙○○詐騙上開銀行之犯行，所為亦不足取
    ；復審酌被告犯罪之動機、目的、手段、犯後未能坦承犯行
    ，以及其無前科，此有臺灣高等法院被告前案紀錄表1 份附
    卷可稽等一切情狀，認公訴人於本院審理時所求處之有期徒
    刑1 年，尚嫌過重，爰量處如主文所示之刑。末查，被告前
    未曾因故意犯罪受有期徒刑以上刑之宣告等情，有臺灣高等
    法院被告前案紀錄表在卷可參，其因一時不慎，偶罹刑典，
    經此偵審程序及罪刑之宣告，應能知所警惕，信無再犯之虞
    ，本院認所宣告之刑以暫不執行為適當，爰併予宣告緩刑2
    年，以啟自新。又被告上開犯行之時間係在96年4 月24日以
    前，所犯符合中華民國96年罪犯減刑條例第2 條所定之罪，
    亦無上開減刑條例第3 條、第5 條所定不得減刑之情形，是
    此部分爰依上開減刑條例第2條 第1 項第3 款之規定，減其
    宣告刑二分之一，並諭知易科罰金之折算標準。
據上論斷，應依刑事訴訟法第299 條第1 項前段，刑法第2 條第
1 項前段、第74條第1 項第1 款，修正前刑法第216 條、第215
條、第41條第1 項前段，廢止前罰金罰鍰提高標準條例第2 條，
現行法規所定貨幣單位折算新臺幣標準第2 條，中華民國96年罪
犯減刑條例第2 條第1 項第3 款、第7 條、第9 條，判決如主文
。
本案經檢察官丙○○到庭執行職務。
中    華    民    國    99    年     2    月     2    日
                  刑事第二庭  審判長法  官  吳進寶
                                    法  官  施盈志
                                    法  官  羅立德
以上正本證明與原本無異。
如不服本判決應於收受判決後10日內向本院提出上訴書狀，並應
敘述具體理由。其未敘述上訴理由者，應於上訴期間屆滿後20日
內向本院補提理由書 (均須按他造當事人之人數附繕本)「 切勿
逕送上級法院」。
中    華    民    國    99    年     2    月     2    日
                                    書記官  林慧君
附錄本案論罪科刑法條全文：
刑法第215條：
從事業務之人，明知為不實之事項，而登載於其業務上作成之文
書，足以生損害於公眾或他人者，處3 年以下有期徒刑、拘役或
5 百元以下罰金。
刑法第216條：
行使第210條至第215條之文書者，依偽造、變造文書或登載不實
事項或使登載不實事項之規定處斷。

司法院資訊處製作；財團法人民間司法改革基金會備份。
